臺灣臺中地方法院刑事判決　　　　　　 100年度訴字第2248號
公　訴　人　臺灣臺中地方法院檢察署檢察官
被　　　告　黃金龍
上列被告因偽造文書等案件，經檢察官提起公訴（100年度偵字
第11517號），本院判決如下：
    主    文
黃金龍犯如附表二各編號所示之罪，各處如附表二各編號所示之
宣告刑（含主刑及從刑）。如附表二編號1至4號部分應執行有期
徒刑壹年，如易科罰金以新臺幣壹仟元折算壹日，在如附表一編
號1號所示支票背面偽造之「洪順良」署名壹枚沒收。
    犯罪事實
一、黃金龍因從事運輸貨運業，曾於陳淑君所任職位在(改制後
    )臺中市○○區○○路之加油站(係陳淑君之公公張松彬所經
    營)加油一段時間，而與陳淑君熟識，黃金龍嗣且積欠張松
    彬加油款等欠款迄未清償。詎黃金龍明知自己經濟狀況不佳
    ，無資力返還借款，竟為向陳淑君詐騙現金，而基於意圖為
    自己不法所有及行使偽造私文書之犯意，明知其未經洪順良
    授權、同意，仍於民國100年1月31日前之同年1月間某日，
    以電話向具有共同犯意聯絡之真實姓名不詳之成年人(下稱
    成年人甲)購買如附表一編號1號所示俗稱芭樂票之空頭支票
    1張，並要求該成年人在該張支票背面偽簽「洪順良」之署
    名1枚，該成年人旋依黃金龍指示在不詳地點，在如附表一
    編號1號所示支票背面偽簽「洪順良」之署名1枚，用以偽造
    表示洪順良在該張支票背書之意之私文書後，旋在臺中高鐵
    站外面馬路旁將該張支票交予黃金龍。黃金龍旋於100年1月
    31日撥打電話向陳淑君詐稱：伊油款付不出來，要向陳淑君
    借款等語，2人旋於同日在(改制後)臺中市○○區○○路高
    架橋下見面，黃金龍為取信陳淑君乃出示上開如附表一編號
    1號所示之支票1張，向陳淑君騙稱：該張支票係洪順良交予
    伊之客票，票面金額超過實際借款部分用以給付伊之前積欠
    加油站之款項等語，黃金龍並當場將該如附表一編號1號所
    示之支票1張交予陳淑君而持以行使，足以生損害於洪順良
    及陳淑君，而陳淑君因黃金龍前曾持洪順良所簽發之支票繳
    付油款且均有兌現，乃陷於錯誤，誤信該張支票確係經洪順
    良背書之客票，而當場應允並將借款新臺幣(下同)10萬元交
    予黃金龍。
二、嗣黃金龍復明知自己經濟狀況不佳，無資力返還借款，竟為
    向陳淑君詐騙現金，而分別基於意圖為自己不法所有之犯意
    ，先後為下列詐欺行為：
(一)黃金龍另行基於意圖為自己不法所有之犯意，於100年2月24
    日前之同年2月間某日，以電話向具有共同犯意聯絡之真實
    姓名不詳之成年人(下稱成年人乙)購得如附表一編號2號所
    示俗稱芭樂票之空頭支票1張後，旋於100年2月24日撥打電
    話向陳淑君詐稱：伊油款付不出來，手上有1張客票，要向
    陳淑君借款等語，2人旋於同日在(改制後)臺中市哈魚碼頭
    見面，黃金龍為取信陳淑君乃交付如附表一編號2號所示之
    支票1張，並表示票面金額超過實際借款金額部分用以給付
    伊之前積欠加油站之款項等語，致使陳淑君陷於錯誤，誤信
    該張支票確係黃金龍取得之客票，而當場應允並將借款8萬
    元交予黃金龍。
(二)嗣黃金龍復另行基於意圖為自己不法所有之犯意，於100年2
    月24日借款後至同年月28日間之某時，以電話向具有共同犯
    意聯絡之真實姓名不詳之成年人(下稱成年人丙)購得如附表
    一編號3號所示俗稱芭樂票之空頭支票1張後，旋於100年2月
    28日撥打電話向陳淑君詐稱：伊積欠輪胎錢8萬元，手上有1
    張9萬7千元之客票，要向陳淑君借款8萬元應急等語，2人旋
    於同日在(改制後)臺中市○○區○○路300號之加油站附近
    見面，黃金龍當場交付如附表一編號3號所示之支票1張予陳
    淑君，並表示票面金額超過實際借款金額部分用以給付伊之
    前積欠加油站之款項等語，致使陳淑君陷於錯誤，誤信該張
    支票確係黃金龍取得之客票，而當場將借款8萬元交予黃金
    龍。
(三)嗣黃金龍復另行基於意圖為自己不法所有之犯意，於100年2
    月28日借款後至100年3月5日間之某時，以電話向具有共同
    犯意聯絡之真實姓名不詳之成年人(下稱成年人丁)購得如附
    表一編號4號所示俗稱芭樂票之空頭支票1張後，旋於100年3
    月5日撥打電話向陳淑君詐稱：伊積欠修車費，手上有1張8
    萬6千元之客票，要向陳淑君借款應急等語，2人旋於同日在
    (改制後)臺中市烏日啤酒廠見面，黃金龍當場交付如附表一
    編號4號所示之支票1張予陳淑君，並表示票面金額超過實際
    借款金額部分用以給付伊之前積欠加油站之款項等語，致使
    陳淑君陷於錯誤，誤信該張支票確係黃金龍取得之客票，而
    當場將借款6萬元交予黃金龍。
(四)嗣黃金龍復另行基於意圖為自己不法所有之犯意，於100年3
    月5日借款後至100年3月15日間之某時，以電話向具有共同
    犯意聯絡之真實姓名不詳之成年人(下稱成年人戊)購得如附
    表一編號5號所示俗稱芭樂票之空頭支票1張後，旋於100年3
    月15日撥打電話向陳淑君詐稱：伊遭債主追債，手上有1張
    客票，要向陳淑君借款等語，嗣2人於同日在(改制後)同上
    加油站附近見面後，黃金龍即當場交付如附表一編號5號所
    示之支票1張予陳淑君，並表示要借款13萬元，票面金額超
    過實際借款金額部分用以給付伊之前積欠加油站之款項等語
    ，唯因陳淑君感覺有異，乃要求黃金龍就上開4筆借款連同
    此次借款均須簽具借據及本票，俟黃金龍簽具5張借據及本
    票後，陳淑君嗣因故未將款項交予黃金龍，黃金龍始未得逞
    。
二、案經陳淑君訴由臺灣臺中地方法院檢察署檢察官偵查起訴。
    理    由
壹、證據能力部分：
    按現行刑事訴訟法為保障被告之反對詰問權，排除具有虛偽
    危險性之傳聞證據，以求實體真實之發見，於該法第159條
    第1項明定被告以外之人於審判外之言詞或書面陳述，除法
    律有規定者外，不得作為證據。而刑事訴訟法第159條之1至
    159條之4有傳聞法則之例外規定，且被告以外之人於審判外
    之陳述，雖不符前4條之規定，而經當事人於審判程序同意
    作為證據，法院審酌該言詞陳述或書面陳述作成時之情況，
    認為適當者，亦得為證據；當事人、代理人或辯護人於法院
    調查證據時，知有第159條第1項不得為證據之情形，而未於
    言詞辯論終結前聲明異議者，視為有前項之同意，刑事訴訟
    法第159條之5定有明文。查本件經本院於審理期日踐行調查
    證據程序之被告以外之人於審判外之書面、言詞陳述，公訴
    人及被告於本院審理時對於證據能力均未聲明異議，本院審
    酌後認為該等證據均為本院事實認定之重要依據，作為本案
    之證據均屬適當，故依刑事訴訟法第159條之5規定，均具有
    證據能力。至於其餘下列引用之支票、借據、本票、退票理
    由單、合約書(均影本)、法務部-票據信用資訊連結作業查
    詢明細、臺北富邦銀行北臺中分行函文及所檢附之交易明細
    等，因不具供述性，屬於非供述證據，並無傳聞法則之適用
    ，該等證據既無非法取得之問題，復經本院踐行調查證據程
    序，其證據能力自無疑問，併予敘明。
貳、實體部分：
一、訊據被告黃金龍固對上揭其分別持其購得之支票向告訴人陳
    淑君借款，其中如附表一編號1號所示「洪順良」背書且係
    伊要求出售支票之人所為等事實坦承不諱，惟矢口否認有何
    行使偽造私文書及詐欺取財犯行，辯稱：陳淑君知道如附表
    一編號1號所示支票係伊買來的，陳淑君且要求要有洪順良
    的背書。且因伊與陳淑君從98年4、5月左右開始交往，而陳
    淑君有配偶且尚未離婚，伊覺的不對勁乃於100年3、4月間
    向陳淑君提出分手。又伊因工作忙，陳淑君認為伊向她借錢
    ，比較會跟她在一起，會有比較多時間陪她，比較會常碰面
    ，故陳淑君說她有錢借伊，叫伊拿票跟她換，但不能拿足票
    面金額款項，適伊當時真的缺錢，週轉困難，才向陳淑君借
    款用以支付加油、付修車費及其他工作上開銷。伊係因就第
    5次借款部分伊有交付支票予陳淑君，且也簽了借據及本票
    予陳淑君，但陳淑君卻未將第5次借款之款項交予伊，伊才
    會迄今未還款，伊否認有行使偽造私文書及詐欺取財犯行云
    云。惟查：
(一)被告如何先後5次分別持前揭被告所購得之支票向告訴人陳
    淑君借款，其中如附表一編號1號所示「洪順良」背書且係
    被告未經洪順良同意、授權即要求出售支票之人所為；其中
    如犯罪事實欄一、二(一)至(三)部分，陳淑君亦確有分別交
    付10萬元、8萬元、8萬元及6萬元借款予被告等節，業據被
    告於審理中自承屬實，核與證人洪順良於偵查中結證情節相
    符，並與證人陳淑君於偵審中結證其如何因被告之上開詐術
    言行而交付借款予被告等語情節大致相符，復有如附表一編
    號1至5號所示之支票影本各1張及退票理由單各1份（見偵卷
    第9至12頁、第31頁）、借據4份（見偵卷第13頁-15頁)、被
    告所簽發之本票5張（見偵卷第17-19頁）、洪順良為發票人
    之支票4紙（見偵卷第20-21頁）、車輛加油買賣合約書1份
    （見偵卷第32-33頁）、法務部-票據信用資訊連結作業查詢
    明細5份（見偵卷第34-61頁）、100年3月15日25萬5000元借
    據1份（見本院卷第37頁）、WG0000000號本票影本1張（100
    年3月15日發票，面額9萬元，到期日未載，見本院卷第38頁
    ）等件在卷可稽。又陳淑君借款予被告之日期確應為如犯罪
    事實欄一、二(一)至(四)所示，業據證人陳淑君於審理中結
    證：告訴狀所載之借款時間係伊當時之記憶等語(見本院卷
    第59頁背面)，並有告訴狀1份在卷可稽(見偵卷第4-5頁)，
    核與被告於100年6月7日偵查中直承：「(100年2月24日、2
    月28日、3月5日，是否有分別以彰化銀行19萬3000元的票，
    聯邦銀行9萬7000元的票、安泰銀行8萬6000元的票，又跟陳
    淑君借錢？)是，這3張都沒有全數拿，..，這3張票也是買
    的，發票人我都不認識。」等語(見偵卷第27頁)；於審理中
    直承：第1張票交付時間是100年1月31日沒錯，第2張是在2
    月20幾號等語(見本院卷第34頁背面-35頁)情節相符，已足
    認定。又人之記憶常隨時間經過而趨模糊，是證人陳淑君嗣
    於審理中就正確借款日期之陳述雖與告訴狀所載略有出入，
    亦尚在常情之內，尚難因此即認證人陳淑君於告訴狀所載借
    款日期亦不可採，附此敘明。
(二)被告於100年6月7日偵查中除供承：伊是拿支票向陳淑君換
    現金，支票是伊看報紙，向報紙上賣票的人買的，伊不認識
    對方。洪順良是伊以前運蔬菜的貨主等語外，並直承：「(
    為何洪順良會在支票上背書？)那是我請賣票的人順便幫我
    寫上去的，洪順良不知道他背書的事。」、「(賣票的人是
    誰？)我不知道，我不認識他。」、「(你向陳淑君借錢做什
    麼？)第1次借是付輪胎錢，後面借是要來付之前的帳。」、
    「(有沒有其他陳述？)當初是陳淑君說有票就願意借我錢，
    我才會拿票跟她借錢，且她有打電話去銀行問有無指定過票
    的事，她就是問過才願意借我錢，..。」等語；於本院行準
    備程序中亦直承：「(這5張支票你是1次買到的嗎？)不是，
    分5次買，1次買1張，...。」、「(所以這5張支票都是你為
    了要跟陳淑君借錢，而在借錢之前去買的？)對。」、「因
    為我當時真的缺錢，週轉困難。」、「(借到的錢拿去哪裏
    ？)加油、付修車費，還有工作上開銷，因為我是開大貨車
    ，就是修車的錢。」、「..這5張(支票)的錢我都沒有還過
    。」、「(這5張支票是否都跟同1個人買的？)不同，是跟5
    個不同的人買的，因為電話都不一樣。」、「(賣票的人在
    支票背面簽洪順良名字那張，你是什麼地方拿到？)在臺中
    烏日高鐵站外面馬路旁邊拿到的，電話中那個人會問要怎麼
    開，要不要在背面或是抬頭寫什麼，所以我在電話中就跟他
    說支票背面要簽洪順良的名字，他拿來交給我的時候就已經
    寫好了。」、「(這5張票向陳淑君借錢都是發票日？)不是
    ，借錢的日期都是發票日的前1個月或1個多月，因為這種票
    都要拒絕往來之後才能去提示，電話中賣票的人有告訴這個
    情形，5個人賣票的人都有這樣告訴我，我有去軋票過。」
    、「(你有付過利息嗎？)..這5張票沒有付過利息。」等語
    。又被告於如犯罪事實欄所示時間向陳淑君借款前，已積欠
    加油站至少約100餘萬元，業據證人陳淑君於偵審中證陳在
    卷，復為被告於偵審中所不否認，並有上開合約書及被告所
    簽發面額為105萬元，發票日為99年3月8日之本票1張(參見
    偵卷第19頁)在卷可按。且被告迄未曾清償前揭支票借款予
    陳淑君乙節，亦據被告於本院行準備程序及審理中直承無誤
    。是參之證人陳淑君於偵審中結證稱：伊係因被告前曾交付
    洪順良為發票人之支票，且有兌現，伊才信任被告而(第1次
    )借錢予被告。被告嗣後再拿另外4張支票向伊借錢時，伊有
    向銀行徵信是正常的票等語。再佐以被告於審理中辯稱：「
    ..100年3月15日我是要借錢來軋第1張支票，..。」、「(你
    是否已經週轉不靈才向告訴人借錢？)第1張和第2張支票借
    款的時候沒有，但是我向她借的第1、第2張支票也是沒有錢
    還她。」、「(那借第1張和第2張支票的時候你有沒有準備
    錢還她？)我會準備幾萬元，其他的我再跟告訴人借。」、
    「(你明知道支票發票人沒辦法兌現，為什麼還拿那些支票
    跟告訴人借錢？)因為賣票的人有附1張拒絕往來後的聲請書
    給我，到第3張時我問他，如果要軋的話怎麼軋，他才開始
    給我聲請書的。」、「(本案這5張支票你各花多少錢買來的
    ？)詳細的金額、時間、地點我忘記了，但購買的金額是每
    張6千元到1萬4千元不等，開戶愈久的價格愈貴。」、「(你
    怎麼知道開戶多久？)就打電話問的時候，對方會問我，要
    什麼時候到期的票，開戶愈久的愈貴。」云云，則被告如真
    有資力清償借款，其豈有須再向告訴人借款以清償先前之支
    票借款，且迄今未曾清償支票借款之理，是被告辯稱：伊有
    資力清償借款，是告訴人就第5張支票部分沒有拿任何錢予
    伊，伊才未清償借款云云，要係臨訟卸責之詞，不足採信。
(三)證人陳淑君確非交付如借據所載支票金額之借款予被告乙節
    ，業據證人陳淑君於偵查中結證在卷(見偵查卷第28頁)，並
    經證人陳淑君於審理中再度詳證無誤，核與被告於偵審中所
    辯情節相符，起訴書誤認被告係向陳淑君借如支票面額之款
    項云云，顯有誤會，合先指明。且查，證人陳淑君於100年1
    0月13日審理中雖證稱：如附表一編號1至5號所示支票，伊
    分別交付15萬元、16萬元、8萬元、8萬元、16萬元予被告云
    云。然查，證人陳淑君嗣於審理中亦結證：「(提示100年偵
    字第11517號偵卷第17頁至19頁本票，與你之前提出的4張本
    票為何跟相對應本票的金額不符？)這些都是事後被告補簽
    的，都是100年3月15日被告簽給我的，因為被告還要再跟我
    借錢，我就叫他簽本票，等第1張支票有兌現我才要再借給
    他，所以我就沒有注意到本票的金額是否跟本票的借款金額
    是否有相符。」、「(提示同上偵卷第13頁至17頁借據、本
    票及本院卷第37頁借據，為何你提出的借據上面記載的金額
    跟支票金額及你所講的借款金額都不符合？)借據大約是我
    打一打讓他簽，金額也是我打的，..。」、「(為何借據有
    利息的記載，而你剛才說沒有約定利息？)他都已經那麼困
    難了，我不可能跟他收利息。」、「(你借給被告的錢，有
    無領款出來的證明？)有，就是臺北富邦商業銀行北臺中分
    行，在2月初我有領款，其他的我是用公司的週轉金，我再
    領我的錢補到週轉金裡面。」、「(你為何在每張借據上都
    打上利息3千元？)因為我當時很害怕，感覺有問題，沒有保
    障，想一想就把利息寫上去，但我實際上沒有跟他收利息，
    一毛錢都沒有收。」、「(上次在本院審判庭你作證時，你
    是否依照你的記憶說出借款時間、地點、金額？)是，有依
    照我的記憶陳述，我目前記憶的日期應該是100年1月31日、
    100年2月2日、100年2月4日、100年2月10日、100年2月15日
    。」、「(你上次是說100年1月31日、100年2月4日、100年2
    月14日、100年2月28日、100年3月10日，哪次才對？)上次
    記的日期我也不確定是否正確，今天講的日期我也不太確定
    正不正確。」、「(你剛才說日期你不確定正不正確，但金
    額能否確定是否都正確？)我只記得『大概的金額』。」、
    「(可是你借據的金額與你自己所述實際交付的金額並不相
    符？)是的，借據上的金額不是我實際交付的金額沒錯。」
    、「(你說寫借據、本票是要讓自己取得保障嗎？)對。」、
    「(被告把本票交給你時，上面寫多少金額你有無看？)我大
    約看了一下，我沒有跟他說金額不對。」、「(本票的金額
    是要擔保借款？)對。」、「(本票的金額會比實際的借款還
    低嗎？)不會這樣子，應該要差不多。」、「(每張借據所記
    載對應的本票，你將本票交給被告簽寫金額時，是否有依照
    借據這筆借款來寫？)沒有很正確去對應。」、「(既然沒有
    對應的本票，你為何要在借據上載明？)我本來以為他不要
    簽，但他實際上有跟我拿錢。」、「(提示本院卷第43頁交
    易明細，哪幾筆是你為了借款給被告而提領的款項？)100年
    2月1日3萬元，就這1筆而已，是第4次借錢，後改稱：第2次
    ，後又稱：不記得。」、「(上次審理庭你作證時陳述，第1
    次跟第2次有部分款項是自己提領，但在陳述第3次至第5次
    時你說全部都是公司週轉金，跟你今日所述不符，為何如此
    ？（提示本院100年10月13日證人筆錄，並告以要旨）)我可
    能是記憶錯誤，我忘記了。」云云。
(四)被告於審理中先係辯稱：如附表一編號1至4號所示支票，陳
    淑君分別交付10萬元、8萬元、6萬元、7萬元云云，嗣則直
    承：如附表一編號3號所示之芯群公司的支票應該是借8萬元
    等語(見本院卷第64頁)。是本院綜核上開本票金額及被告於
    審理中自白支票與本票相對應情形(見本院卷第64頁)。再佐
    以，被告在上開本票上分別填載金額並交予陳淑君時，陳淑
    君就金額部分並未表示異議，亦據證人陳淑君於審理中直陳
    在卷(見本院卷第61頁背面)。又陳淑君係先寫好5張借據後
    ，才於100年3月15日同時將5張空白本票交予被告填寫金額
    ，借據上所載相對應之本票票號並未正確對應乙節，亦據證
    人陳淑君於審理中直承在卷(見本院卷第62頁)，並經被告於
    審理直承無誤(見本院卷第62頁背面、64頁)。再徵之陳淑君
    交予被告之金額苟真如其於審理中所述，陳淑君復係感覺怪
    怪的才要求被告簽借據及本票(見本院第33頁)，則陳淑君豈
    有任由被告簽發較實際借款金額為少之本票以供擔保債權之
    理。再陳淑君於審理中所稱其以提款卡領錢借予被告之情節
    ，核與經本院依職權調閱之陳淑君帳戶交易明細不符，益難
    輕信證人陳淑君此部分證述情節。此外，復查無其他積極證
    據足認陳淑君實際交付予被告之借款金額確如其所述除有2
    筆與被告自白金額相符均為8萬元部分外，尚有2筆分別係15
    萬元及16萬元，本院因認應以被告自白：伊以如附表編號1
    至4號所示支票分別係借得10萬元、8萬元、8萬元及6萬元等
    語，較堪採信。
(五)被告於偵審中一再供明：伊將如附表一編號5號所示支票交
    予陳淑君後，陳淑君並未實際交付任何借款予伊等語。證人
    陳淑君於100年6月7日偵查中雖證稱：「((是否有其他證據
    可以提供？)有，我還有1張黃金龍開給我的芭樂票（庭呈聯
    邦商業銀行中和分行，發票人為寶銘科技有限公司，金額為
    25 萬5000元支票一紙，發票日為100年5月25曰），我當時
    提告時，這張票還沒跳票，但現在已經跳票了，所以連這張
    我要一起告。」、「(黃金龍何時將這張票交給妳的？)大概
    3月底時，這張票我借他『15萬』元，他也是以同樣理由來
    借錢，借據也是補簽的，雖然借據是寫3月15日，但實際簽
    那天是3月20幾日。」、「(有沒有其他陳述？)黃金龍第1張
    就騙我了，『後面的票怎麼會過』，是他用洪順良名義一直
    求我，說他面臨人生最大困境，我才願意借他，我不知道他
    那麼惡劣，都拿空頭支票騙我，且黃金龍跟我說，他已經很
    多案了，不差這一案，他已經將財產脫產了，告他也沒用，
    我才會氣到來告他。」云云。然查，證人陳淑君於100年5月
    17日所提出之告訴狀僅就如附表一編號1至4號所示支票提出
    詐欺取財告訴，有該告訴狀1份在卷可稽。是參之，陳淑君
    就如附表一編號5號所示支票部分如真有交付高達15萬元之
    款項予被告，陳淑君且於告訴狀即載明：被告泯滅良心拿的
    是俗稱芭樂票的空頭支票來借錢，告訴人於100年3月20日第
    1張支票退票後，第一時間打電話予被告，被告表示會負責
    處理，之後逐一跳票，被告連電話也不接，簡訊打了數10通
    也不理等語，證人陳淑君於偵查中且以言詞向檢察官表示：
    「...黃金龍第1張就騙我了，『後面的票怎麼會過』..。」
    等語，則陳淑君於100年5月17日提出詐欺取財告訴時，何以
    就其因如附表一編號5號所示支票交付借款15萬元予被告部
    分竟隻字未提，此已與常情有違。況證人陳淑君嗣於審理中
    證稱：「(你在向地檢署提出詐欺案件提告，有檢附被告簽
    發的4張本票那是什麼？)那是100年3月15日那天，因為我借
    他那麼多票的錢，覺得沒有保障，那天他打電話給我，那4
    張本票是我請被告補簽的，因為他又拿『第6張』支票要跟
    我借錢。」、「(在100年2月28日之後，被告還有無跟你聯
    繫？)有。」、「(聯繫原因？)時間在100年3月10日中午左
    右，他打電話給我，他說他以前欠人家的錢，債主來要債，
    他說他要賺錢慢慢還人家，他手中一樣有他收到運費的客票
    ，面額他有跟我講，但我現在忘記了，我當天也是拿了公司
    週轉金7萬元給他，(後改稱)我想起來了，這張面額是25 萬
    5千元，這張我是拿『16萬』元給他，..。」、「(剛才你有
    陳述被告所借款的系爭5張支票，借款日期都是在2月底之前
    ，與你在本署100年6月7日所述最後1張票據是在3月底你借
    給他是15萬元，內容有所不符，原因為何？)第5張支票正確
    日期我有跟檢察官(說)我不是很確定，是在3月底之前。」
    云云，核證人陳淑君此部分所證已與其於偵查中所證情節有
    所不符。參之，被告於100年6月7日偵查中即辯稱：「((提
    示借據影本四紙）是否有向陳淑君借借據上所載金額款項？
    )是我簽的沒錯，但拿到的錢沒有上面載的那麼多，我會跟
    陳淑君翻臉，就是因為我簽了借據後，她沒將錢給我。」、
    ((提示告訴人庭呈聯邦商業銀行支票)這是否是你拿給陳淑
    君的？)是，但這張我沒拿到錢，因為我就是拿這張要跟陳
    淑君換現金，要軋3月20日洪順良背書的票，但我簽了借據
    後，陳淑君叫我等，最後沒給我錢，..。」等語，嗣於審理
    中亦一再辯稱：就如附表一編號5號所示支票部分，陳淑君
    確實沒有交付金錢予伊等語。而證人陳淑君嗣於審理中始陳
    稱：「(1 00年3月10日之後你們有無再碰面？)有，後來我
    覺得怪怪的，他在貨運界風評不是很好，我就打電話給他，
    說我借你那麼多錢，萬一你這些票都出問題，那我的保障在
    哪裡，3月15日那天我就跟他約在烏日區○○路加油站附近
    路邊見面，我就請他把本票跟借據簽一簽，『同時他又亮出
    1 張支票面額是20萬的票期是6月20日的，也是要來跟我借
    錢，我覺得怪怪的，我就沒有借給他』，因為他資金有問題
    ，而且他拿那些票跟我借錢，沒有拿到足額的錢，他這樣週
    轉不是會有問題嗎，所以我才沒有再借他，他就說我如果不
    再借他，他就讓之前那些票退票。」云云，足徵被告一再辯
    稱：伊第5次(即最後1次)持支票向陳淑君借款，陳淑君並未
    借伊等語，應非純屬虛詞，尚堪採信。是證人陳淑君就此部
    分之證述既有明顯之瑕疵，復無其他積極證據足認證人陳淑
    君就如附表一編號5號所示支票部分，確有因陷於錯誤而交
    付款項予被告，即難僅憑陳淑君片面且有明顯瑕疵之證述，
    據為不利於被告之認定。
(六)綜上所述，被告辯稱其並無行使偽造私文書及詐欺取財犯行
    所持之辯解云云，要係事後卸責之詞，不足採信。本案事明
    明確，被告犯行堪以認定。
二、核被告如犯罪事實欄一部分所為，係犯刑法第216條、第210
    條之行使偽造私文書罪及刑法第339條第1項之詐欺取財罪；
    如犯罪事實欄二(一)至(三)部分所為，均係犯刑法第339條
    第1項之詐欺取財罪；如犯罪事實欄二(四)部分所為，係犯
    刑法第339條第3項、第1項之詐欺取財未遂罪。又被告如犯
    罪事實欄二(四)部分，已著手實施詐欺取財之行為而未遂，
    為未遂犯，爰依刑法第25條第2項規定，減輕其刑。再被告
    如犯罪事實欄二(四)部分所為，係犯詐欺取財未遂罪，業如
    前述，起訴書誤認被告此部分亦係犯詐欺取財既遂罪云云，
    尚有未洽，惟其起訴之基本事實既屬同一，本院仍應予審理
    。再按刑事訴訟法第300條規定，有罪之判決，得就起訴之
    犯罪事實，變更檢察官所引應適用之法條。所謂變更法條，
    係指罪名之變更。本件檢察官對被告此部分犯行係以刑法第
    339條第1項之詐欺取財既遂罪嫌起訴，經本院審理結果，認
    其係犯同法第339條第3項、第1項之詐欺取財未遂罪，因其
    罪名同為「詐欺取財」，僅行為態樣有既遂、未遂之分，自
    無庸變更起訴法條(最高法院98年度臺上字第3274號判決意
    旨參照)。且按「一般所謂之「人頭支票」、「芭樂票」係
    指無法兌現之空頭支票，此又可分為未獲授權，冒用他人名
    義開戶、申領之支票，及委請知情之人以相當對價或其他方
    式，至金融行庫設立帳戶並請領甲存支票供自己使用，亦即
    發票名義人知情，並志願充為「人頭」概括授權他人簽發之
    支票二種。後者因發票名義人志願充為人頭，以其名義開戶
    及申領支票供他人簽發使用，該他人及經該他人同意而簽發
    之人，已得發票人即「人頭」之直接或間接概括授權而簽發
    ，雖不成立偽造有價證券罪，然上開提供人頭設立帳戶者，
    帳戶內通常並無足夠支付支票金額之存款，跳票之機率甚高
    ，則其販賣「人頭支票」予他人使用，對於所販賣之空白支
    票，係供知情之買受者（或其下手）接續填載金額及發票日
    期，以完成支票之簽發行為，使生票據法上效力，然後持以
    向不知情之人（被害人）詐財，自是知之甚稔。從而販賣者
    係與知情而完成支票簽發持以行使之買受者，相互利用其一
    部行為，以完成其犯罪目的，對於買受者持以行使所犯詐欺
    取財罪，自具有犯意聯絡及行為分擔，應成立共同正犯」(
    最高法院95年度臺上字第3326號判決、最高法院99年度臺上
    字第976號、98年度臺上字第4296號、臺灣高等法院臺中分
    院98年度上易字第1869號判決意旨參照)。是被告就如犯罪
    事實欄一、二(一)至(四)所示犯行，分別與上開成年人甲、
    乙、丙、丁、戊，各具有犯意聯絡與行為分擔，均為共同正
    犯。被告偽造「洪順良」署名之行為，為偽造私文書之部分
    行為，而偽造私文書之低度行為，復為行使之高度行為所吸
    收，均不另論罪。被告如犯罪事實欄一部分所示犯行係向告
    訴人行使偽造之私文書而詐欺取財，係基於單一詐取現金之
    決意，為達成該犯行所為之各個舉動，應屬法律概念之一行
    為，其以一行為觸犯上開二罪名，為想像競合犯，應依刑法
    第55條規定，從一重之行使偽造私文書罪處斷(最高法院99
    年度臺上字第75號、98年度臺上字第7620號判決意旨參照)
    。又被告於如犯罪事實欄一所示犯行後，復先後4次均係為
    再次向告訴人詐欺取財，始又先後4次分別向上開不詳之成
    年人購買俗稱芭樂票之空頭支票後，始進而為該4次詐欺取
    財行為，業據被告於本院行準備程序及審理時供明在卷，足
    見被告顯各係於前1次詐欺取財得逞後，認尚有機會再次行
    騙得逞，始另行起意，再次購買空頭支票1張以遂行下1次之
    詐欺取財犯行，且被告上開5次犯行在時間、空間上均可切
    割獨立評價，是被告所犯上開5罪間，犯意各別，行為互殊
    ，應予分論併罰。爰審酌被告前有偽造文書前科，有臺灣高
    等法院被告前案紀錄表1份在卷可稽，竟再為本案犯行；其
    犯罪之動機、目的、手段尚屬平和、如犯罪事實欄一、二(
    一)至(三)各次所示犯行所詐得現金金額，所生危害及被告
    犯罪後雖直承購買芭樂票向陳淑君借款及請成年人甲在如附
    表一編號1號所示支票背面偽造「洪順良」背書之事實，惟
    矢口否認犯罪，且迄未賠償告訴人陳淑君所受損害之態度等
    一切情狀，就其所犯上開5罪分別量處如主文所示之刑，並
    均諭知易科罰金之折算標準，暨就如附表二編號1至4號部分
    定其應執行之刑及諭知易科罰金之折算標準。又如附表一編
    號1號所示支票背面偽造之「洪順良」署名1枚，不問屬於犯
    人與否，均應依法宣告沒收。
據上論斷，應依刑事訴訟法第299條第1項前段，刑法第28條、第
216條、210、第339條第1項、第3項、第25條第2項、第55條、第
51條第5款、第41條第1項前段、第8項、第219條，刑法施行法第
1條之1第1項、第2項前段，判決如主文。
中    華    民    國   100    年    12    月    8     日
                  刑事第十一庭審判長法  官  王金洲
                                    法  官  陳玉聰
                                    法  官  江奇峰
以上正本證明與原本無異。
如不服本判決應於收受判決後10日內向本院提出上訴書狀，並應
敘述具體理由；其未敘述上訴理由者，應於上訴期間屆滿後20日
內向本院補提理由書（均須按他造當事人之人數附繕本）「切勿
逕送上級法院」。
                                書記官  林素珍
中    華    民    國   100    年    12    月    8     日
附錄本案論罪科刑法條全文：
刑法第216條：
行使第210條至第215條之文書者，依偽造、變造文書或登載不實
事項或使登載不實事項之規定處斷。
刑法第210條：
偽造、變造私文書，足以生損害於公眾或他人者，處5年以下有
期徒刑。
刑法第339條：
意圖為自己或第三人不法之所有，以詐術使人將本人或第三人之
物交付者，處5年以下有期徒刑、拘役或科或併科一千元以下罰
金。
以前項方法得財產上不法之利益或使第三人得之者，亦同。
前二項之未遂犯罰之。
附表一：
┌─┬────┬──────┬─────┬──────┬─────┬─────┐
│編│ 發票人 │   付款人   │  票號    │  發票日期  │ 票面金額 │對應之本票│
│號│        │            │          │            │（新臺幣）│          │
├─┼────┼──────┼─────┼──────┼─────┼─────┤
│一│ 吳建智 │板信商業銀行│SC0000000 │100年3月20日│19萬3,000 │WG0000000 │
│  │        │三重分行    │          │            │          │面額15萬元│
├─┼────┼──────┼─────┼──────┼─────┼─────┤
│二│ 黃勝凱 │彰化商業銀行│CN0000000 │100年3月30日│19萬3,000 │WG0000000 │
│  │        │泰山分行    │          │            │          │面額9萬元 │
├─┼────┼──────┼─────┼──────┼─────┼─────┤
│三│芯群企業│聯邦商業銀行│UA0000000 │100年4月30日│9萬7,000  │WG0000000 │
│  │有限公司│永春分行    │          │            │          │面額9萬元 │
├─┼────┼──────┼─────┼──────┼─────┼─────┤
│四│侑暐企業│安泰商業銀行│AG0000000 │100年5月5日 │8萬6,000  │WG0000000 │
│  │有限公司│臺中分行    │          │            │          │面額6萬   │
├─┼────┼──────┼─────┼──────┼─────┼─────┤
│五│寶銘科技│聯邦商業銀行│UA0000000 │100年5月25日│25萬5,000 │WG0000000 │
│  │有限公司│中和分行    │          │            │          │面額13萬  │
└─┴────┴──────┴─────┴──────┴─────┴─────┘
附表二
┌──┬─────────────┬─────┬─────────────┐
│編號│犯罪事實                  │罪名      │宣告刑(含主刑及從刑)      │
├──┼─────────────┼─────┼─────────────┤
│1   │如犯罪事實欄一所示        │刑法第216 │黃金龍共同犯行使偽造私文書│
│    │                          │條、第210 │罪，處有期徒刑陸月，如易科│
│    │                          │條之行使偽│罰金以新臺幣仟元折算壹日，│
│    │                          │造私文書罪│在如附表一編號1號所示支票 │
│    │                          │、刑法第33│背面偽造之「洪順良」署名壹│
│    │                          │9條第1項之│枚沒收。                  │
│    │                          │詐欺取財罪│                          │
│    │                          │。        │                          │
│    │                          │          │                          │
├──┼─────────────┼─────┼─────────────┤
│2   │如犯罪事實欄二(二)所示    │刑法第33 9│黃金龍共同犯詐欺取財罪，處│
│    │                          │條第1項之 │有期徒刑伍月，如易科罰金以│
│    │                          │詐欺取財罪│新臺幣仟元折算壹日。      │
│    │                          │。        │                          │
├──┼─────────────┼─────┼─────────────┤
│3   │如犯罪事實欄二(三)所示    │刑法第33 9│黃金龍共同犯詐欺取財罪，處│
│    │                          │條第1項之 │有期徒刑伍月，如易科罰金以│
│    │                          │詐欺取財罪│新臺幣仟元折算壹日。      │
│    │                          │。        │                          │
├──┼─────────────┼─────┼─────────────┤
│4   │如犯罪事實欄二(四)所示    │刑法第33 9│黃金龍共同犯詐欺取財罪，處│
│    │                          │條第1項之 │有期徒刑肆月，如易科罰金以│
│    │                          │詐欺取財罪│新臺幣仟元折算壹日。      │
│    │                          │。        │                          │
├──┼─────────────┼─────┼─────────────┤
│5   │如犯罪事實欄二(五)所示    │刑法第33 9│黃金龍共同犯詐欺取財未遂罪│
│    │                          │條第3項、 │，處拘役伍拾伍日，如易科罰│
│    │                          │第1項之詐 │金以新臺幣仟元折算壹日。  │
│    │                          │欺取財未遂│                          │
│    │                          │罪。      │                          │
└──┴─────────────┴─────┴─────────────┘